臺灣高等法院刑事判決
上　訴　人　臺灣新竹地方法院檢察署檢察官
被　　　告　丙○○
選任辯護人　徐國楨律師
上列上訴人因被告殺人未遂案件，不服臺灣新竹地方法院90年度
訴字第60號，中華民國91年2月8日第一審判決（起訴案號：臺灣
新竹地方法院檢察署89年度偵字第6902號），提起上訴，經判決
後，由最高法院發回更審，本院判決如下：
    主  文
上訴駁回。
    理  由
一、公訴意旨略以：劉廷樟（已經判決公訴不受理確定）於民國
    （下同）89年12月2 日凌晨二時許，徒手在新竹縣橫山鄉○○村○○路○段409巷巷口，因不滿甲○○、乙○○兄弟買下
    新竹縣橫山鄉○○路○段409巷13號其宗族土地作為工廠，先
    基於傷害之故意，夥同丙○○徒手，及不詳姓名之成年男子
    二至三人持木棒，趁甲○○、乙○○於上揭巷口車庫旁下班
    換車回家之際，打赤膊不懷好意向甲○○、乙○○走來，並
    以「幹你娘」之詞侮辱甲○○、乙○○（公然侮辱部分未據
    告訴）後，共同毆打甲○○、乙○○，而甲○○、乙○○即
    徒手反抗，甲○○並打傷劉廷樟，致劉廷樟右眼外側擦傷約
    一‧五公分、右踝擦傷約二公分、嘴唇腫脹等傷害，惟甲○○、乙○○受到劉廷樟、丙○○等人之圍攻亦雙雙掛彩，其
    中甲○○左耳、腹部、左膝受有擦傷各約一‧五公分、乙○○受有多處擦傷。詎劉廷樟、丙○○仍不滿足，竟基於殺人
    之故意，回到新竹縣橫山鄉○○○村○鄰○○路○段409巷34
    號劉廷樟住處，各持長柄鐮刀一把（未扣案）返回現場，由
    丙○○往乙○○脖子部位砍去，欲致乙○○於死地，甲○○
    見狀即將乙○○推開，以左手肘擋下，致甲○○左肘受有一
    ‧五公分撕裂傷，此時乙○○即沿中豐路往南向橫山火車站
    方向跑走，惟劉廷樟仍繼續以長柄鐮刀追殺乙○○未果，惟
    其中尚有打到乙○○之背部。嗣甲○○往中豐路1段362號方
    向跑去，惟丙○○仍持長柄鐮刀追殺甲○○，迨甲○○跑至
    新竹縣橫山鄉○○路○段362號鄰居林國珍家門前，即以手敲
    打鐵捲門，並以客家話稱：「國珍、國珍救我！」多次，林
    國珍見狀即以電話報警，而後警方隨後到達現場，當場逮捕
    劉廷樟，惟丙○○等人即作鳥獸散。因認丙○○涉有刑法第
    271條第2項、第1項之殺人未遂罪嫌云云。
二、按告訴乃論之罪，告訴人於第一審辯論終結前得撤回其告訴
    ；又告訴經撤回者，應諭知不受理之判決，刑事訴訟法第23
    8條第1項、第303條第3款分別定有明文。又檢察官以非告訴
    乃論之罪提起公訴，法院審理後認係告訴乃論之罪，如告訴
    人已於第一審辯論終結前撤回告訴，即應論諭知不受理之判
    決（參看最高法院47年度臺非字第41號判例）。另殺人罪之
    成立，須於實施殺害時，即具有使被害人喪失生命之故意，
    若欠缺此種故意，僅在使被害人成為重傷或傷害，而結果致
    重傷或普通傷害，祇與使人受重傷或傷害之規定相當，要難
    遽以殺人未遂罪論處；次按殺人未遂罪之成立，以有戕害他
    人生命之故意，著手於刺殺之實行，而未發生死亡之結果為
    要件（參看最高法院48年台上字第33號、47年台上字第1364
    號判例）。
三、本件公訴意旨認被告丙○○犯殺人未遂罪嫌，係以告訴人甲○○、乙○○之指訴、證人林國珍之證述及行政院竹東榮民
    醫院之診斷證明書為其論據。被告丙○○對有於上開時地，
    持鐮刀（被告供稱，刀刃已斷掉，僅剩餘鐵，繫在木質之握
    把上），砍傷告訴人甲○○及欲持該木棒朝告訴人乙○○身
    上揮去之事實，供承不諱，然堅決否認有何殺人之犯意，辯
    稱：當時因看到被告劉廷樟被告訴人兄弟打倒在地，才隨手
    拿刀刃已斷掉之鐮刀木棒，要將告訴人兄弟趕走各等語。
四、經查：
  (一)被告丙○○持以行兇之鐮刀並未扣案，致本院無從依實物來
    判定該把鐮刀是否銳利，足以致人於死。惟據劉廷樟於警訊
    時供稱，是我家砍草用的刀子，「一休」（指被告丙○○）
    進去我家拿的，我不知道刀子在那裡（見偵查卷第6 頁反面
    ）。被告丙○○於警訊時供稱，我沒有攜帶兇器，我是看到
    放在劉廷樟家車庫旁有一把鐮刀，順手拿起該把鐮刀往甲○○及乙○○身上及手部打下，是用鐮刀之背部毆打他們，沒
    有致他二人於死之意圖，我只是要制止，我是聽到劉廷樟與
    甲○○、乙○○爭吵，我走出來看到劉廷樟被打倒在地，我
    就跑出去制止，因為空手，無法制止，看到車庫旁有一把鐮
    刀，就順手拿起該把鐮刀往甲○○、丙○○身上及手部二人
    打下去，現場只有我們四人，並沒有其他人（見偵查卷第14
    頁至16頁）。甲○○於警訊時雖先供稱，劉廷樟持一般長型
    鐮刀兇器；然又稱劉廷樟與另一男子各持鐮刀、棍棒追砍我
    （見偵查卷第19頁）。乙○○於警訊時亦稱，是長柄除草木
    的掃刀（見偵查卷第24頁反面）。劉廷樟否認持鐮刀，丙○○則承認拿劉廷樟家除草之鐮刀，足認持鐮刀者僅被告丙○○一人。被告丙○○於原審供稱，是長柄鐮刀，刀刃約七、
    八公分長，有斷一截（見原審卷第45頁）。更繪出該鐮刀之
    形狀（見原審卷第89頁）。甲○○亦稱，確如被告所繪之形
    狀（見原審卷第85頁）。被告於本院審理時更供稱，我當時
    拿壹支長木柄但是已經沒有刀刃的鐮刀，該鐮刀刀刃的部分
    已經斷掉，但是還有尾端的鐵器套在木柄上，而該鐵器有一
    些尖銳的部分，因此可能這樣割傷被害人，假如那個真的是
    刀子的話，被害人的傷勢不可能這樣。
  (二)告訴人甲○○所提出之行政院國軍退除役官兵輔導委員會竹
    東榮民醫院（以下簡稱，竹東榮民醫院）診斷證明書所載傷
    勢為，左肘一點五公分撕裂傷、左耳、腹部及左膝擦傷各約
    一點五公分，有診斷證明書在卷可稽（見偵查卷第22頁）。
    本院上訴審曾向竹東榮民醫院調取甲○○之病歷，該院檢寄
    者為林光維之病歷（見上訴卷第21頁至21之3 頁），經本院
    再函詢竹東榮民醫院，據該院94年4月13日0940001689 號函
    及94年5月2日0940002035號函（含附件）所示，該二份甲○○及林光維之病歷實係同一人，甲○○於89年12月2日凌晨3
    點5 分，由親友陪同，以救護車送入急診室，主訴與人打架
    ，左手肘疼痛，無法舉起，腹部、左手肘有一割傷，因未帶
    健保卡，乃以自費掛號，因而名字寫錯，同日上午甲○○持
    健保卡掛號，診斷為左手肘一點五公分撕裂傷，左耳、腹部
    及左膝為輕微擦傷（見本院卷14頁及27頁、28頁）。觀乎甲○○所受之傷勢輕微，左手肘部位僅有一點五公分之撕裂傷
    ，左耳及腹部亦僅有輕微擦傷，如被告所持為具有刀刃之鐮
    刀，焉有可能僅造成甲○○如此輕微之傷勢。則被告丙○○
    辯稱，是長木柄但已經沒有刀刃的鐮刀，但是還有尾端的鐵
    器套在木柄上，非不可採信。
  (三)告訴人甲○○於原審調查時陳稱：「（被告丙○○是要拿刀
    往你的弟弟脖子砍，是否如此？）當時很亂，我沒有注意到
    被告丙○○要砍那一個部位。」、「（被告丙○○砍一刀被
    你擋下來後，他還有無繼續砍？）有的，我的耳部、肚子也
    有被砍到）」、「（你的左耳、腹部何以只有擦傷？）因為
    當時我有閃過。」、「（他當時是用刀刃或刀背砍的？）不
    清楚。」等語（見原審卷第48頁）；告訴人乙○○亦自承：
    「一開始有跟劉廷樟打了一、二拳，後來我看到裏面有人衝
    出來，我哥哥把我推開，說有拿刀，我就趕快跑」、「（被
    告丙○○有無拿刀子砍你的脖子？）我只看到他衝出來，拿
    著類似木棍的東西揮過來。」等語（見原審卷第49頁、50頁
    ）；而於原審審理時，告訴人甲○○亦稱：「（你有無看到
    鐮刀形狀為何？）沒有看得很清楚。刀刃多長不記得，刀柄
    可能有五、六十公分長。」、「（他是先要砍你弟乙○○，
    才去幫他擋？）當時是已經先扭打一陣子，被告丙○○才去
    拿鐮刀，我正要起身時，看到被告丙○○拿鐮刀往弟弟乙○○身上砍，我就將我弟弟推開。」、「（之後被告丙○○有
    無拿刀砍你？）後來我就趕快跑。」「（被告丙○○拿刀往
    乙○○身上砍時有無說什麼話？）沒有。」等語；告訴人乙○○亦稱：「（被告丙○○拿刀往你身上砍的時候，有無說
    什麼話？）我沒有看到被告丙○○拿刀，當時我哥把我推開
    ，有說對方有拿刀，我就趕快跑，也沒有人追我。」等語（
    見原審卷49頁）。甲○○於本院供稱，因為當時是冬天，我
    穿夾克，刀子把夾克劃破，傷到我腹部的皮膚，但是傷勢不
    深，沒有縫，只是擦藥而已。我往前跑，我有回頭看我弟弟
    ，所以才會跟他（指被告）面對面，而被劃傷腹部（見本院
    卷第19頁）。倘被告丙○○有致告訴人二人於死之犯意，則
    在告訴人手無寸鐵，被告丙○○又持有前端尚有鐵器之棍棒
    之情況下，豈有僅造成上開輕微傷勢之理。
  (四)再觀諸告訴人甲○○所受傷害部位，非在人體致命之處，而
    亦無證據可證被告丙○○於砍傷告訴甲○○前係持鐮刀朝告
    訴人乙○○脖子揮去之行為。依前之所述，係告訴人先毆打
    劉廷樟在先，被告丙○○始持劉廷樟家中已無刀刃但具有長
    木柄之鐮刀毆打甲○○、乙○○，被告丙○○辯稱，係欲趕
    走甲○○二人，伊見無致人於死之犯意，堪以採信。再告訴
    人甲○○雖指稱，被告丙○○仍有持鐮刀追趕其至證人林國
    珍家家門前，然其於審理中亦自承：「（你向林國珍求救到
    警察來的時候，時間隔多久？）我不太記得，但是隔了一會
    兒警察才來。」等語（見原審卷第84頁），證人林國珍於警
    訊中證稱：「當時甲○○跑至我家門敲門，直喊我的名字國
    珍、國珍救我，重覆多次，我隨即起床由二樓往下看，親眼
    看見一名男子手持鐮刀欲追砍甲○○。」（見偵查卷第28頁
    反面）；林國珍於偵查中復證稱：「．．約凌晨二時許，有
    聽到有人敲鐵捲門並叫救我，我有打開窗子看到有人拿長長
    的東西要追他，他才向我求救，我便馬上報警」、「因為我
    害怕，等警察來了才開門」等語（見偵查卷第49頁反面）。
    苟被告丙○○有殺害告訴人甲○○之犯意，則其於證人林國
    珍報警至警員到場處理時，尚有時間可對告訴人甲○○之要
    害下手，然告訴人甲○○僅受有上開傷害，業如前述，如被
    告有殺人之犯意，曷克如此。況告訴人甲○○復指稱，當時
    係被告劉廷樟先追到伊，並與伊扭打在一起。惟證人林國珍
    僅證述看到一人持刀追趕告訴人甲○○，果如告訴人甲○○
    上開之指述，則被告丙○○當更有機會對甲○○為殺害行為
    ，益證被告丙○○當時並無殺人之犯意。況告訴人等於原審
    調查時均表示渠等是剛搬過去，與被告係新鄰居，並無結怨
    ，是車子擋住的問題，本件發生之前，渠等與被告並無不友
    善之情事等情。而告訴人乙○○於原審審理時亦自承，其所
    受傷害是跑走時自行跌傷所造成，則被告丙○○與其等既無
    深仇大恨，平日亦未有糾葛，可證本件實係偶然發生之事件
    ，要難認被告丙○○有殺人之故意。且被告劉廷樟部分，亦
    經本院上訴審認定其無殺人之犯意，而判決上訴駁回（維持
    原來公訴不受理之判決），檢察官並未上訴而確定。
五、綜上所述，被告丙○○應無殺人之犯意，公訴人認被告對告
    訴人所為，係犯刑法第271條第2項、第1項之殺人未遂罪，
    尚有未洽。被告對告訴人甲○○、乙○○所為，僅是傷害行
    為，核係犯刑法第277條第1項之普通傷害罪，而依同法第28
    7 條前段之規定須告訴乃論。茲因告訴人甲○○、乙○○已
    與被告在新竹縣橫山鄉調解委員會達成調解，並經臺灣新竹
    地方法院民事庭於90年1月3日核定在案，有90年1月20 日
    橫鄉民字第000641號函附之調解書在卷可稽，且告訴人甲○○、乙○○並於第一審審理時當庭撤回對被告之告訴（見原
    審卷第50頁），揆諸前開說明，原審判決公訴不受理，經核
    並無不合。
六、檢察官提起上訴謂，甲○○於審理中之供詞已有翻異，蓋甲○○於警訊時稱，當時對方朝我弟弟（乙○○）脖子部位砍
    過去，要致我弟弟於死地，我見狀將我弟弟推離，擋下那刀
    ，至手臂被鐮刀所傷，卻於審理中改稱，當時很亂，我沒有
    注意到要砍那一部位。惟衡諸常情，苟非甲○○已看見丙○○已將鐮刀往乙○○脖子部位砍去，焉有可能將乙○○推開
    ，由自己來替乙○○擋丙○○的那一刀，又被告等夥同二、
    三名不詳姓名男子圍毆告訴人二人，情勢上已呈穩贏局面，
    卻又返回住處拿取鐮刀，足見被告有致告訴人於死地之意，
    甲○○、乙○○並非殘疾之人，其行動自由並無受限制，本
    於生物本能，焉有不想盡辦法抵抗，甚至逃脫之理？甲○○
    所受之傷雖非人體致命之處，然不能以此即認被告無殺人犯
    意，認被告應負殺人未遂之責，指摘原判決不當云云。惟並
    無證據證明，除被告及劉廷樟外，尚有他人共同毆打甲○○
    、乙○○。而被告係臨時見劉廷樟被告訴人兄弟毆打，始拿
    起劉廷樟家中已無刀刃之鐮刀，毆打甲○○、乙○○兄弟，
    所造成甲○○之傷勢輕微，被告應無殺人之犯意，詳如上述
    ，檢察官之上訴，核無理由，應予駁回。
據上論斷，應依刑事訴訟法第368條，判決如主文。
本案經檢察官鄭富銘到庭執行職務。
中    華    民    國    94    年    6     月    29    日
                  刑事第十四庭審判長法  官  張連財
                                    法  官  周占春
                                    法  官  林明俊
以上正本證明與原本無異。
如不服本判決，應於收受送達後十日內向本院提出上訴書狀，其
未敘述上訴之理由者並得於提起上訴後十日內向本院補提理由書
（均須按他造當事人之人數附繕本）。
                                    書記官  蕭進忠
中　　華　　民　　國　　94　　年　　7 　　月　　5 　　日
